【裁判字號】    97,重上,417
【裁判日期】    980310
【裁判案由】    損害賠償
【裁判全文】
臺灣高等法院民事判決                 97年度重上字第417號
上  訴  人  戊○○
            丁○○
            丙○○○
兼  上一人
訴訟代理人  己○○
上  訴  人  甲○○
            志竹實業有限公司
上  一  人
法定代理人  乙○○
共      同
訴訟代理人  王勝和律師
上列當事人間請求損害賠償事件，上訴人對於中華民國97年5月
26日臺灣新竹地方法院96年度重訴字第187號第一審判決提起上
訴，本院於98年2月24日言詞辯論終結，判決如下：
    主    文
原判決關於(一)命上訴人甲○○、志竹實業有限公司連帶給付丁○
○超過新台幣壹佰玖拾肆萬肆仟肆佰陸拾柒元及自民國九十五年
十二月十二日起至清償日止按年息百分之五計算之利息部分；(二)
駁回上訴人己○○、戊○○、丙○○○後開第三項、第四項、第
五項部分，並訴訟費用之裁判均廢棄。
上開廢棄(一)部分，上訴人丁○○在第一審之訴駁回。
上訴人甲○○、志竹實業有限公司應再連帶給付上訴人己○○新
台幣捌萬伍仟陸佰肆拾玖元及自民國九十五年十二月十二日起至
清償日止按年息百分之五計算之利息。
上訴人甲○○、志竹實業有限公司應再連帶給付上訴人戊○○新
台幣參拾萬元及自民國九十五年十二月十二月起至清償日止按年
息百分之五計算之利息。
上訴人甲○○、志竹實業有限公司應再連帶給付上訴人丙○○○
新台幣壹拾柒萬柒仟壹佰壹拾捌元及自民國九十五年十二月十二
日起至清償日止按年息百分之五計算之利息。
兩造其餘之上訴均駁回。
第一、二審訴訟費用由上訴人甲○○、志竹實業有限公司連帶負
擔二分之一，餘由上訴人己○○、戊○○、丁○○、丙○○○負
擔。
    事實與理由
一、上訴人即被上訴人（以下稱上訴人）己○○等起訴主張：
    被上訴人即上訴人（以下稱被上訴人）甲○○係汽車駕駛人
    ，受僱於被上訴人即上訴人志竹實業有限公司（以下稱為被
    上訴人志竹公司）擔任預拌水泥車大貨車司機。被上訴人甲
    ○○於民國（下同）95年7月28日上午，駕駛車牌號碼716－
    ＲＷ號預拌水泥車大貨車載運水泥，從設於苗栗縣頭份鎮之
    志竹公司出發，同日上午9時22分許，沿新竹市○○路由東
    往西行駛至西大路右轉竹光路交叉路口時，應注意並能注意
    汽車行駛至交叉路口，轉彎車應注意有無直行車，應讓直行
    車先行，而依當時之路況係晴天、有日間自然光線，且路面
    為乾燥之柏油路面，無障礙物、無缺陷，視距良好，並無不
    能注意之情形，竟疏未注意，未發現適有同向直行騎乘腳踏
    車之被害人即上訴人之被繼承人洪邱菊廷直行，而逕行右轉
    彎，擦撞騎洪邱菊騎乘之腳踏車，致洪邱菊廷人車倒地，再
    遭其駕駛之車牌號碼716－ＲＷ號預拌水泥車大貨車碾壓，
    致洪邱菊廷受有胸腹部鈍力外傷合併兩下肢廣泛性外傷等傷
    害，當場傷重死亡。上訴人丙○○○為洪邱菊之母、上訴人
    己○○為洪邱菊之配偶、上訴人戊○○、丁○○為洪邱菊之
    子，被上訴人應連帶給付上訴人精神慰撫金各新台幣（下同
    ）300萬元。又洪邱菊廷之喪葬費用，均由上訴人己○○支
    付，另上訴人丙○○○於被害人洪秋菊廷生前受其扶養，被
    害人每月約給付1萬多元之生活費。而己○○行動不便，亦
    受被害人照顧生活起居及扶養，被害人之次子即丁○○截至
    97年6月前仍於大學就讀，被害人對其亦負有法定扶養義務
    。以現今生活水準計算，每月每人之扶養費用以二萬元計算
    ，應屬適當。上述喪葬費與扶養費合計請求300萬元等情，
    爰依侵權行為之法律關係，求為判決被上訴人連帶給付上訴
    人己○○、丁○○、戊○○、丙○○○各300萬元，及連帶
    給付上訴人丁○○、丙○○○、己○○300萬元，及均自95
    年12月12日起至清償日止按年息百分之十計算之利息。
二、被上訴人則以：依台灣省竹苗區車輛行車事故鑑定委員會竹
    苗區950575案鑑定意見書之鑑定意見，認被害人騎乘腳踏車
    未注意車前狀況為肇事次因，故上訴人等於請求損害賠償時
    均應承擔被害人與有過失之比例。至於臺灣省車輛行車事故
    覆議鑑定委員會覆議字第9611165號覆議意見書，其使用跡
    證與研析之內容與上開竹苗區事故鑑定意見書肇事分析所判
    斷之內容及證據均相同，並無引用新的跡證，則其於綜上研
    析（二）「洪邱菊廷腳踏車靠近行人穿越道直行中，被左後
    側右轉駛來之林大貨車擦撞並輾壓，屬難以防範應無肇事因
    素。」並無依據。蓋依甲○○偵查筆錄（即新竹地方法院檢
    察署95年度相字第477號第32頁）記載：「（當天行程？）
    我行駛在西大路上，當時我在等紅燈，後來號誌轉換成綠燈
    後起步後就發生車禍。」，既然是兩車均在等紅綠燈，而依
    事故現場圖，伊等之大貨車與死者之腳踏車於同時起步之情
    況下，死者本就有可得注意左側大貨車之行徑方向，且按大
    貨車與腳踏車之速度來看，應該是大貨車速度較快，故上開
    覆議鑑定之意見書所稱「死者之腳踏車被左後側右轉駛來之
    被告大貨車輾壓」即與事實不符。且上開竹苗區事故鑑定之
    意見書之肇責分析已為刑事確定判決所採，故被害人騎乘腳
    踏車沿西大路由東往西方向行駛，應注意未注意車前狀況及
    兩車併行未保持通道間隔並隨時採取必要之安全措施，而與
    有過失。上訴人每人請求伊等連帶賠償慰撫金300萬元，依
    據一般社會現狀，誠屬過高。而上訴人主張之喪葬費用，其
    中287,721元有西方禮儀有限公司出具之明細表，伊不爭執
    。至於其所稱自行購買「香、香環、金銀紙、冥紙、蓮花、
    冥衣物」之祭拜支出，並非喪葬所必需，此部分並不實在。
    上訴人所稱被害人出殯日為95年8月11日，而其提出之收據
    除95年7月31日、95年8月7日外，餘均為出殯日後之支出，
    與喪葬費用無涉。而95年7月31日、8月7日之喪葬既已委託
    「西方禮儀有限公司」，為何還需另外購買香燭高達3,500
    元，此部分之費用亦不實在，上訴人所提上述費用之「免用
    統一發票收據」，伊等均否認其形式上真正。至於上訴人所
    稱「未來」尚需「撿骨、土葬」等費用、忌日周年（對年）
    請道士費用，非殯葬費用而不得請求。又上訴人所列「甲○
    ○上訴高等法院96年3月22日、96年4月25日坐計程車至台北
    高等法院來回二次5,600元」、「車禍至出院日坐計程車花
    費6,790元及95年7月29日至95年8月7日實際支出20,500元」
    等，均非喪葬費用，且該等費用是否必需，上訴人未舉證以
    實其說。上訴人己○○、丁○○、丙○○○就其請求扶養費
    之金額、扶養期間如何計算、每人每月二萬元扶養費之請求
    依據，均未說明。被害人生前是否每月拿一萬多元予母親丙
    ○○○，亦有可疑，且按丙○○○之戶籍謄本，其有配偶、
    子女九人為扶養義務人，依民法第1115條規定，被害人係與
    其他八人平均分擔對丙○○○之扶養義務。上訴人丁○○稱
    其於事故發生時仍就讀玄奘大學，伊等否認之，縱認其有受
    扶養之必要及可能時，除被害人外，其父親即上訴人己○○
    亦需負擔扶養義務。另上訴人己○○若有受扶養之必要，其
    扶養義務人除被害人外，尚有二名子女即丁○○、佐佑宗，
    自不能僅由被害人負擔扶養義務。上訴人請求以年利率百分
    之十計算利息，未表明依據為何，且與法定利息之利率不合
    等語置辯。
三、原審判決：被上訴人應連帶給付(一)上訴人己○○2,582,439
    元、(二)上訴人戊○○150萬元、(三)上訴人丁○○2,040,460元
    、(四)上訴人丙○○○724,236元，及均自95年12月12日起至
    清償日止，按年息百分之五計算之利息，而駁回上訴人其餘
    之訴。兩造均就其敗訴部分聲明不服，提起上訴，上訴人上
    訴聲明為：被上訴人應再連帶給付上訴人(一)己○○
    1,721,999元、(二)上訴人戊○○150萬元、(三)上訴人丁○○
    1,807,321元、(四)上訴人丙○○○3,123,545元，及均自95
    年12月12日起至清償日止，按年息百分之十計算之利息。對
    於被上訴人上訴之答辯聲明為：上訴駁回。第二審訴訟費用
    由被上訴人負擔。被上訴人上訴聲明為：(一)原判決關於命上
    訴人連帶給付(1)己○○超過953,705元本息部分、(2)戊○○
    超過720,000元本息部、(3)丁○○超過720,000元本息部分(4)
    丙○○○超過240,000元本息部分，均廢棄。(二)上開廢棄部
    分，被上訴人在第一審之訴駁回。對於上訴人上訴之答辯聲
    明為：上訴駁回，第二審訴訟費用由上訴人負擔。
四、上訴人主張被上訴人甲○○受僱於被上訴人志竹公司擔任預
    拌水泥車大貨車司機，於95年7月28日上午駕駛車牌號碼716
    －RW號預拌水泥車大貨車載運水泥，從設於苗栗縣頭份鎮之
    志竹公司出發，同日上午9時22分許，沿新竹市○○路由東
    往西行駛至西大路右轉竹光路交叉路口時，與騎乘腳踏車直
    行之被害人洪邱菊廷發生擦撞，致洪邱菊廷人車倒地，遭被
    上訴人甲○○駕駛之預拌水泥車大貨車碾壓，當場傷重死亡
    。上訴人丙○○○為洪邱菊之母、上訴人己○○為洪邱菊廷
    之配偶、上訴人戊○○、丁○○為洪邱菊之子之事實，業據
    其提出事故現場圖、被害人洪邱菊廷騎乘之腳踏車、照片及
    除戶戶籍謄本、及上訴戊○○、丁○○、丙○○○、己○○
    戶籍謄本為證（見原審卷第61頁、原法院96年度竹調字第66
    號卷第35至38頁、第25至26頁、第69至70頁），並有車禍現
    場照片、道路交通事故現場圖、道路交通事故調查報告、檢
    察官勘驗筆錄、臺灣新竹地方法院檢察署相驗屍體證明書、
    法醫驗斷書、相驗照片等存於台灣新竹地方法院檢察署95年
    度相字第477號卷，經原審調取該案卷宗查閱無訛，且為被
    上訴人所不爭，自堪信為真實。至上訴人主張被上訴人甲○
    ○，疏未注意，未發現同向直行騎乘腳踏車之被害人洪邱菊
    廷直行，而逕行右轉彎，當場擦撞騎洪邱菊騎乘之腳踏車，
    致洪邱菊廷人車倒地當場死亡，依侵權行為法律關係應賠償
    上訴人各300萬元精神慰撫金，及賠償上訴人丁○○、丙○
    ○○、己○○扶養費及喪葬費，則為被上訴人所否認，並以
    上開情詞置辯。是本件兩造之爭點厥為：(一)被害人洪邱菊延
    就本件車禍之發生，是否與有過失？(二)上訴人己○○得請求
    其為洪邱菊延所支出之殯葬為何？(三)上訴人己○○、戊○○
    、丁○○、丙○○○可否請求被上訴人連帶給付扶養費？及
    其金額？(四)上訴人己○○、戊○○、丁○○、丙○○○請求
    之精神慰撫金以多少為適當？
五、按因故意或過失，不法侵害他人之權利者，負損害賠償責任
    ；受僱人因執行職務，不法侵害他人之權利者，由僱用人與
    行為人連帶負損害賠償責任；不法侵害他人致死者，對於支
    出醫療及增加生活上需要之費用或殯葬費之人，亦應負損害
    賠償責任。被害人對於第三人負有法定扶養義務者，加害人
    對於該第三人亦應負損害賠償責任；又按不法侵害他人致死
    者，被害人之父、母、子、女及配偶，雖非財產上之損害，
    亦得請求賠償相當之金額，民法第184條第1項前段、第188
    條第1項前段、第192條第1項、第2項及第194條分別定有明
    文。本件被上訴人甲○○駕駛車號716－RW號預拌水泥車大
    貨車載運水泥，沿新竹市○○路由東往西行駛至西大路右轉
    竹光路交叉路口時，疏未注意，未發現同向直行騎乘腳踏車
    之被害人洪邱菊廷，而逕行右轉，與被害人洪邱菊廷騎乘之
    腳踏車發生擦撞，致洪邱菊廷人車倒地，遭被上訴人甲○○
    駕駛之預拌水泥車大貨車碾壓，當場重傷死亡，為被上訴人
    所不爭執，且被上訴人甲○○所涉業務過失致死罪，亦經判
    處有期徒刑7月確定在案，有臺灣新竹地方法院96年度交易
    字第4號判決在卷可稽，被上訴人甲○○就本件車禍之發生
    自有過失，且其過失行為與被害人洪邱菊廷之死亡間具有相
    當因果關係，而被上訴人甲○○為被上訴人志竹公司之受僱
    人，上訴人丙○○○為被害人之母、上訴人己○○、戊○○
    、丁○○分別為被害人之配偶、長子及次子，亦為兩造所不
    爭，則上訴人丙○○○、己○○、戊○○及丁○○依上開規
    定請求被上訴人甲○○、志竹公司連帶負損害賠償責任，自
    屬有據。
六、茲就上開爭點，析述本院得心證之理由如下：
（一）上訴人之被繼承人洪邱菊延就本件車禍之發生，是否與有
      過失？
  １、被上訴人甲○○就本件車禍事故之發生，導致被害人死亡
      ，確有過失，為被上訴人等所不爭，並有原法院96年度交
      易字第4號刑事判決在卷足憑（見原法院96年度竹調字第
      66號卷〔以下稱調字卷〕第4頁至第6頁）。被上訴人雖舉
      台灣省竹苗區車輛行車事故鑑定委員會竹苗區950575案鑑
      定意見書之鑑定意見，且該肇責分析已為刑事確定判決所
      採，抗辯被害人洪邱菊廷就本件車禍之發生與有過失云云
      。惟按附帶民事訴訟經送於民事庭後，即為獨立民事訴訟
      ，其裁判不受刑事判決認定事實之拘束（最高法院48年台
      上字第713號判例意旨參照）。是本件民事訴訟，尚不受
      前述刑事判決認定事實之拘束，合先敘明。
  ２、查台灣省竹苗區車輛行車事故鑑定委員會竹苗區950575案
      鑑定意見書雖認為被害人當時騎乘腳踏車，未注意車前狀
      況為本件事故之肇事次因，但觀諸車禍現場照片、道路現
      場圖、被上訴人甲○○駕駛大貨車之靜止位置、被害人腳
      踏車之倒地位置以及被上訴人甲○○警詢時所述（見臺灣
      新竹地方法院檢察署95年度相字第477號卷內第2至3頁、
      第16至25頁），應可確定被上訴人甲○○當時在新竹市○
      ○路、竹光路交岔口之西大路上等紅燈，待綠燈亮起後，
      從西大路右轉駛入竹光路之快車道，甫起步即感覺右後輪
      壓到東西而踩煞車，大貨車停在白色人行穿越道上，而被
      害人原本同在西大路上等紅燈，待綠燈亮起後，欲騎乘腳
      踏車直行穿越白色人行道，是以，綠燈亮起後，二車之方
      向不同，依據路權區分，右轉之被上訴人甲○○大貨車，
      應禮讓直行之被害人腳踏車。又從現場照片可以看出被上
      訴人甲○○駕駛之大貨車右前車輪外側有新的血跡，右側
      車身防捲入護欄前18公分處與後13公分處均有新的刮痕，
      被上訴人甲○○對此於警詢時自承係當場輾過被害人及腳
      踏車，與腳踏車發生摩擦後所留下，足認車禍發生時，並
      非被上訴人甲○○之大貨車在前、被害人騎腳踏車在後，
      而是被害人位於被上訴人甲○○大貨車之右方。又依當時
      天候晴、日間日然光線、大貨車剛起步車速不可能過快等
      情狀，被上訴人甲○○並無不能注意之情事，右轉時卻疏
      未注意被害人已行駛於其車身右側，右轉車應禮讓直行車
      ，未予禮讓冒然右轉，大貨車右前輪先與腳踏車擦撞後，
      仍繼續右轉時產生內輪差，導致其右側車身續擦及腳踏車
      倒地，終至右後輪輾壓被害人人車，被上訴人甲○○違反
      道路交通安全規則第102條第1項第7款規定甚明，被害人
      騎腳踏車靠人行穿越道直行中，遭左側駛來之被上訴人甲
      ○○大貨車擦撞進而輾壓，屬於難以防範，應認並無肇事
      因素，台灣省車輛行車事故覆議鑑定委員會97年1月15日
      函所附之覆議意見書亦同此認定。
  ３、上開台灣省竹苗區車輛行車事故鑑定委員會漏未斟酌被上
      訴人甲○○之大貨車右前車輪外側有新的血跡，右側車身
      防捲入護欄前18公分處與後13公分處均有新的刮痕等明顯
      物證，遽然認定被害人當時在被上訴人甲○○大貨車之後
      方，尚有未洽，其所為之鑑定意見認為被害人未注意車前
      狀況，亦有未當，而不可取。被害人對於本件事故之發生
      ，並無證據足以證明有何過失，被上訴人抗辯被害人洪邱
      菊延就本件車禍之發生與有過失，並不足取。
（二）上訴人己○○得請求其為洪邱菊延所支出之殯葬為何？
  １、上訴人己○○主張因被上訴人甲○○之侵權行為造成被害
      人死亡，經伊委請訴外人西方禮儀有限公司處理殯葬事務
      ，因此支出287,721元，業據提出與其所述相符之明細表
      、統一發票為證（見本院卷第40頁），且為被上訴人所不
      爭執，堪信屬實。
  ２、又查被害人洪邱菊廷係於95年7月28日死亡，同年8月11日
      出殯，百日為95年11月5日，週年為96年7月28日為兩造所
      不爭，而上訴人己○○為辦理被害人之喪禮，除上開西方
      禮儀有限公司處理殯葬之費用外，尚為被害人支出紙厝費
      用4,500元（見調字卷第60頁），於被害人百日前，共為
      被害人支出香燭紙錢11,540元，及周年祭日前後97年7 月
      19日及31日支出福衣紙錢共655元（見調字卷第48至52 頁
      、第148至149頁、本院卷第95頁），被上訴人雖僅對於被
      害人百日、忌日週年當日所花費之香燭、金香費用，表明
      不爭執屬於喪葬費用範圍內（見調字卷第119頁），但衡
      諸常情，在世親屬為了往生者之百日、週年祭拜時，無不
      就所需之香燭、金香預作準備，被上訴人抗辯僅限於百日
      、週年當日之香燭、金香費用方屬喪葬費用，並不足取。
      又依台灣地區民情風俗，信奉佛教、道教者，除於死者出
      殯前會持續為死者燒香、燃燭，以示追思之意，於往生者
      死亡後並需按期為亡者做旬，共做7次，每次均需準備祭
      拜物品及香燭紙錢，另為求往生者於另一世界有安身之處
      ，在世親屬亦多會為其燒化一紙厝。上訴人己○○實際既
      已支出此部分費用，且其主觀上認此為替被害人治喪所必
      需，均堪信為喪葬費用所支出，而屬喪葬費用必要之範圍
      。
  ３、至於上訴人己○○其餘之請求，查被害人百日之後，喪葬
      事宜已告完結，其所購買之金香、香燭等，自不能謂係處
      理喪葬事宜所需之花費；而上訴人既已委託訴外人西方禮
      儀有限公司，冥衣物等則無需另外購買；上訴人己○○主
      張將來「撿骨」、「土葬」等費用，實非屬於喪葬範圍，
      且無證據佐證已經支出；而上訴人等因訴訟或祭拜、喪葬
      所搭乘之計程車資，或未工作而支出之生活費用，實為上
      訴人為渠等交通需要所為之支出，與被害人之出殯、入殮
      、葬禮均無涉，不能認屬喪葬費用。綜上，上訴人己○○
      得請求之喪葬費用，合計為304,416元（287,721+4,500+
      11,540+655=304,416），逾此數額，難謂有據。
（三）上訴人己○○、戊○○、丁○○、丙○○○可否請求被上
      訴人連帶給付扶養費？及其金額？
  １、上訴人曾邱嬌部分：
    (一)按直系血親相互間互負扶養義務，而直系血親卑親屬係直
      系血親尊親屬之第一順位扶養義務人，民法第1114條第1
      款、第1115條第1項第1款分別定有明文。而受扶養權利者
      ，以不能維持生活而無謀生能力者為限，前項無謀生能力
      之限制，於直系血親尊親屬，不適用之，民法第1116條之
      1條及第1117條第1項、第2項分別定有明文。上訴人丙○
      ○○係23年1月10日生為被害人之母，雖有田地四筆面積
      共925平方公尺及建地一筆面積105平方公尺，但95年所得
      僅21,330元，有戶籍謄本及稅務電子閘門財產所得調件明
      細表在卷可稽（見調字卷第25、26-1頁、第164、165頁）
      ，依其年齡、體力，難以自己維持生活，有請求扶養之權
      利。其於洪邱菊廷死亡時為72.5歲，依據內政部統計台灣
      省歷年平均餘命數列資料，95年間70歲之女性餘命為
      16.02年，則上訴人丙○○○之餘命預估為13.52年，若被
      害人未發生本件事故，上訴人丙○○○尚可受被害人扶養
      之時間為13.52年。又依上訴人丙○○○之配偶邱金梅已
      死亡，除被害人洪邱菊廷外，其另有邱菊英（長女）、邱
      清輝（長男）、邱秋銀（三女）、邱秋蘭（四女）、邱美
      玉（五女）、邱秋香（六女）、邱惠美（七女）等7人為
      扶養義務人，有戶籍謄本在卷可稽（見調字卷第25至26頁
      、第127至132頁），故被害人對上訴人丙○○○只負擔8
      分之1之扶養責任。
    (二)又按扶養之程度，應按受扶養權利者之需要與負扶養義務
      者之經濟能力及身分定之，民法第1119條定有明文。上訴
      人主張洪邱菊廷生前在自助餐、小吃店工作，雖未據舉證
      ，惟被害人死亡時正值壯年，衡情應有工作能力，且依民
      法第1118條規定，受扶養權利者為直系血親尊親屬或配偶
      時，扶養義務人縱因負擔扶養義務而不能維持自己生活，
      亦僅得減輕其義務，而不能免除其扶養義務，參諸95年行
      政院勞工委員會公告之基本工資為15,840元，本院認上訴
      人主張每月2萬元之扶養費實屬過高，參考事件發生當年
      度即95年度之扶養親屬寬減額，認本件扶養費以每人每年
      77,000元計算應屬相當。則依此計算，並依霍夫曼式扣除
      中間利息，上訴人丙○○○得請求之扶養費為101,354元
      （計算式：77,000x10.00000000/8=92,305）。
  ２、上訴人己○○部分：
    (一)按夫妻互負扶養之義務，其負扶養義務之順序與直系血親
      卑親屬同，其受扶養權利之順序與直系血親尊親屬同；受
      扶養權利者，以不能維持生活而無謀生能力者為限，民法
      第1116條之1條及第1117條第1項定有明文。上訴人己○○
      為被害人洪邱菊廷之配偶，95年度僅有新竹市政府給付之
      非薪資收入之所得3萬元，有戶籍謄本及稅務電子閘門財
      產所得調件明細表在卷可稽（見調字卷第69頁、第158頁
      ），而行政院主計處所公佈其所居住之新竹市95年度新竹
      市平均每戶消費額為971,643元，每戶平均人口為3.51人
      ，每人每年消費額為276,821，參諸上訴人己○○每次出
      庭時均須借助柺杖方能行走，其顯難以自己之收入維持生
      活，應有請求扶養之權利。又上訴人己○○為40年12月16
      日生於洪邱菊廷死亡時為43.5歲，依據內政部統計台灣省
      歷年平均餘命數列資料，95年間40歲之男性餘命為36.72
      年，則上訴人己○○之餘命預估為33.22年（36.72-3.5=
      33.22），若被害人未發生本件事故，上訴人己○○尚可
      受被害人扶養之時間為33.22年。
    (二)又上訴人己○○除被害人外，另有二名同負扶養義務之兒
      子戊○○、丁○○，其中上訴人戊○○早有工作收入，為
      上訴人所不爭執，且有稅務電子閘門財產所得調件明細表
      附卷可參（見調字卷第160至161頁），上訴人丁○○則將
      於97年6月自大學畢業，畢業後嗣後即有工作能力而能負
      擔扶養父親之義務。則自95年7月28日起迄97年6月30日之
      1 年11個月即1.92年期間，被害人對上訴人己○○所負之
      扶養義務為二分之一，自97年7月1日起之31.3年（33.22-
      1.92=31.3）期間，被害人對上訴人己○○所負之扶養義
      務則為三分之一。參諸被害人生前之經濟能力，上訴人己
      ○○主張每月2萬元之扶養費實屬過高，應以每人每年
      77,000元計算為相當。準此，依扶養費每年77,000元計算
      ，並依霍夫曼式扣除中間利利息，上訴人己○○得請求之
      扶養費為563,672元（計算式：[77,000x1.00000000/ 2」
      +[77,000x19.00000000]=72,233+491,439=563,672）。
  ３、上訴人丁○○部分：
      查上訴人丁○○係73年2月3日出生，本件事故發生時就讀
      玄奘大學，預計97年6月畢業。按直系血親相互間之扶養
      權利，雖以不能維持生活而無謀生能力者為限，然所謂謀
      生能力並不專指無工作能力者而言，雖有工作能力而不能
      期待其工作，或因社會經濟情形失業，雖已盡相當之能事
      ，仍不能覓得職業者，亦非無受扶養之權利，故成年之在
      學學生，未必即喪失其受扶養之權利（最高法院56年台上
      字第795號判例要旨參照）。而上訴人丁○○95年財產所
      得為零，有稅務電子閘門財產所得調件明細表附卷可參（
      見調字卷第162至163頁），於其完成學業前，確無法工作
      而不能自己維持生活，其請求95年7月28日起至97年6月底
      1年又11個月在學期間有受之扶養權利，應為可取，又參
      以上訴人己○○確無扶養能力，應由被害人單獨負擔。依
      每年77,000元計算，並依霍夫曼式扣除中間利利息，上訴
      人丁○○得請求之扶養費為144,467元（計算式：77,000x
      1.00000000=144,467）。
（四）上訴人己○○、戊○○、丁○○、丙○○○請求之精神慰
      撫金以多少為適當？
      上訴人丙○○○、己○○、戊○○及丁○○因本件車禍分
      別遭喪女、喪妻、喪母之慟，被害人發生事故後肚破腸流
      、雙腳毀壞，實令人不忍，上訴人等精神上遭受極大打擊
      及痛苦，不言可喻，上訴人丙○○○、己○○、戊○○及
      丁○○請求賠償非財產上損害之慰撫金，自屬有據。又按
      受僱人因執行職務，不法侵害他人致死者，被害人之父、
      母、子、女及配偶受有非財產上之損害，依民法第194條
      及第188條第1項規定，請求受僱人及其僱用人連帶賠償相
      當金額之慰撫金時，法院對於慰撫金之量定，應斟酌該受
      僱人及應負連帶賠償責任之僱用人，並被害人暨其父、母
      、子女及配偶之身分、地位及經濟狀況等關係定之，不得
      僅以被害人與實施侵權行為之受僱人之資力為衡量之標準
      （最高法院76年台上字第1908號判例要旨參照）。查被上
      訴人甲○○係國中畢業，名下無任何不動產或汽車、股票
      ，95年度無任何收入，被上訴人志竹實業有限公司94、95
      年度營業收入總額分別為1億624萬餘元、1億2229萬餘元
      ，所得淨額分別有146萬餘元、141萬餘元，以上有稅務電
      子閘門財產所得調件資料、中區國稅局竹南稽徵所96年12
      月4日中區國稅竹南一字第0960017483號函檢附之94、95
      年度營利事業所得稅結算申報損益表等在卷可按（見原審
      卷第14至16頁、第27至34頁）。上訴人己○○之財產狀況
      如前所述，上訴人戊○○為五專畢業，95年度任職大潤發
      公司年收入30餘萬元，上訴人丁○○97年6月方自大學畢
      業，上訴人丙○○○年事已高，名下有不動產與存款，亦
      有稅務電子閘門財產所得調件資料在卷可考（見調字卷第
      158至166頁、原審卷第4至9頁）。本院斟酌上情及兩造之
      身分、地位、經濟狀況、上訴人己○○中年喪偶、上訴人
      戊○○、丁○○喪母，被害人出嫁多年，上訴人丙○○○
      另有多名子女同住奉養，上訴人等精神上所受痛苦之程度
      等一切情狀，認上訴人己○○、戊○○、丁○○得請求之
      慰撫金分別以180萬元為允當，上訴人丙○○○得請求之
      慰撫金以80萬元為允當，上訴人逾此部分之請求，均尚嫌
      過高，不應准許。
（五）綜上，上訴人丙○○○得請求之金額為901,354元（101,
      354+800,000=901,354）、上訴人己○○得請求之金額為
      2,671,107元（304,416+563,367+1,800,000=2,668,088）
      、上訴人戊○○得請求之金額為1,800,000元、上訴人丁
      ○○得請求之金額為1,944,467元（144,467+1,800,000=
      1,944,467）。又按給付無確定期限者，債務人於債權人
      得請求給付時，經其催告而未為給付，自受催告時起，負
      遲延責任。其經債權人起訴而送達訴狀，或依督促程序送
      達支付命令，或為其他相類之行為者，與催告有同一之效
      力。遲延之債務，以支付金錢為標的者，債權人得請求依
      法定利率計算之遲延利息。應付利息之債務，其利率未經
      約定，亦無法律可據者，週年利率為百分之五，民法第
      229條第2項、第233條第1項前段、第203條定有明文。本
      件上訴人起訴狀繕本於95年11月16日寄存送達於被上訴人
      甲○○之戶籍地址，被上訴人志竹公司則於95年12月11日
      收受上訴人起訴狀繕本，有送達證書在卷可稽（見原法院
      95年度交簡附民字第49號卷第8、10頁），則上訴人請求
      被上訴人自95年12月12日起給付遲延利息，固非無據，惟
      上訴人係依侵權行為法律關係提起本件訴訟，兩造又無遲
      延利息利率之約定，其主張被上訴人應依年息百分之十計
      付遲延利息，則非有據，應以法定遲延利率即年息百分之
      五計算遲延利息。
六、綜上所述，上訴人本於侵權行為法律關係，請求被上訴人連
    帶給付上訴人己○○2,671,107元、丁○○1,944,467元、戊
    ○○1,800,000元、丙○○○901,354元，及均自95年12月12
    日起至清償日止按年息百分之五計算之利息，為有理由，應
    予准許，逾此所為請求，為無理由，應予駁回。關於上訴人
    己○○、戊○○、丙○○○上開應准許部分，原審就上訴人
    己○○超過2,582,439元即85,649（2,668,088-2,582,439=
    85,649）元本息部分、就上訴人戊○○超過1,500,000元即
    300,000元（1,800,000-1,500,000=300,000）本息部分，及
    就上訴人丙○○○超過724,236元即177,118元（901,354-
    724,236=177,118）本息部分，為上訴人己○○、戊○○、
    丙○○○敗訴之判決，自有未洽，上訴人上訴意旨，指摘原
    判決此部分不當，為有理由，應由本院予以廢棄改判，如主
    文第三、四、五項所示。又原審就上訴人丁○○請求超過
    1,944,467元本息部分，為上訴人丁○○勝訴之判決，亦有
    未洽，被上訴人上訴意旨，指摘原判決此部分不當，亦有理
    由，爰由本院予以廢棄改判，如主文第一項所示。至於原審
    於上開應准許之範圍內所為上訴人勝訴之判決，及就超過上
    開原准許範圍所為上訴人敗訴之判決，經核均無不合，兩造
    上訴意旨分別摘原判決此部分不當，均無理由，應予駁回其
    上訴。
七、本件事證已臻明確，兩造其餘之攻擊防禦方法及所提證據，
    經審酌後認均無礙判決之結果，爰不予一一論述。
八、據上論結，本件兩造之上訴均為一部有理由，一部無理由，
    依民事訴訟法第450條、第449條第1項、第79條、第85條第
    2項，判決如主文。
中    華    民    國    98    年    3     月    10    日
                    民事第三庭
                        審判長法  官  林敬修
                              法  官  吳青蓉
                              法  官  張靜女
正本係照原本作成。
如不服本判決，應於收受送達後20日內向本院提出上訴書狀，其
未表明上訴理由者，應於提出上訴後20日內向本院補提理由書狀
（均須按他造當事人之人數附繕本）上訴時應提出委任律師或具
有律師資格之人之委任狀；委任有律師資格者，另應附具律師資
格證書及釋明委任人與受任人有民事訴訟法第466條之1第1項但
書或第2項（詳附註）所定關係之釋明文書影本。
中    華    民    國    98    年    3     月    10    日
                              書記官  廖麗蓮
附註：
民事訴訟法第466條之1（第1項、第2項）：
對於第二審判決上訴，上訴人應委任律師為訴訟代理人。但上訴
人或其他法定代理人具有律師資格者，不在此限。
上訴人之配偶、三親等內之血親、二親等內之姻親，或上訴人為
法人、中央或地方機關時，其所屬專任人員具有律師資格並經法
院認為適當者，亦得為第三審訴訟代理人。


司法院資訊處製作；財團法人民間司法改革基金會備份。
